臺灣高等法院民事判決　　　　　　　　95年度上易字第1062號
上　訴　人　丙○○
訴訟代理人　曹大誠律師
複代理人　　趙平原律師
被上訴人　　甲○○
訴訟代理人　乙○○
上列當事人間請求給付買賣價金事件，上訴人對於中華民國95年
11月6日臺灣基隆地方法院95年度訴字第296號第一審判決提起上
訴，嗣減縮上訴聲明，本院於96年6月12日言詞辯論終結，判決
如下：
    主  文
上訴駁回（減縮部分除外）。
第二審訴訟費用（減縮部分除外）由上訴人負擔。
    事實及理由
壹、程序方面：
    本件上訴人原上訴聲明為請求被上訴人應給付新台幣（下同
    ）70萬元本息（見本院卷第5頁），嗣減縮聲明為請求給付
    65萬元本息（見本院卷第14頁），核屬減縮應受判決事項之
    聲明，依民事訟法第255條第1項第3款、第446條第1項規定
    ，應予准許。
貳、實體方面：
一、上訴人主張：其於民國85年3月3日以135萬元之代價，向訴
    外人黃大剛買受坐落台北縣金山鄉○○段六股林口小段118-
    2地號土地及其上門牌號碼台北縣金山鄉六股林口32號房屋
    （下均稱系爭房地）。嗣90年10月11日經訴外人賴蔡標之仲
    介，與被上訴人簽定不動產買賣契約書（下稱系爭買賣契約
    書），約定以100萬元價金，將系爭房地出售予被上訴人，
    系爭買賣契約書雖載明其已如數收受價金100萬元，但實際
    上被上訴人僅給付35萬元，餘款65萬元拒不給付。爰依系爭
    買賣契約之法律關係，求為命被上訴人應給付上訴人65萬元
    ，及自起訴狀繕本送達翌日起加計法定遲延利息之判決。
二、被上訴人則以：兩造約定上開房屋之買賣價金為35萬元（含
    上訴人應給付訴外人賴蔡標之佣金5萬元），嗣於訴外人即
    代書楊素慎之事務所簽約時，被上訴人為使日後得以較高價
    格轉售系爭房地，乃當場要求代書於系爭買賣契約書記載價
    金為100萬元，上訴人對此亦表示沒有意見，是本件兩造合
    意之買賣價金確為35萬元，並非上訴人主張之100萬元。其
    於簽約時，已將上開約定價金全部當場給付上訴人，此有系
    爭買賣契約書載明上訴人如數收訖無誤之情可證。另本件買
    賣標的物只有房屋部分，不包含土地，且上開房屋未為保存
    登記，本件買賣亦未為產權變更移轉登記等語，資為抗辯。
三、上訴人起訴聲明被上訴人應給付70萬元及自起訴狀繕本送達
    翌日起加計法定遲延利息，原審判決上訴人全部敗訴，上訴
    人聲明不服提起上訴，嗣減縮上訴聲明為：原判決關於駁
    回上訴人後開第二項之訴部分廢棄。被上訴人應給付上訴
    人65萬元，及自起訴狀繕本送達翌日起至清償日止按年息5%
    計算之利息。被上訴人則於本院答辯聲明：駁回上訴人之上
    訴。
四、查兩造就：上訴人與被上訴人於90年10月11日簽定系爭買賣
    契約書，被上訴人於簽約當場已交付價金35萬元予上訴人之
    情不爭執，並有系爭買賣契約書在卷可稽（見原審卷第6至
    21頁），自堪信為真實。惟上訴人主張本件買賣標的物為系
    爭房地，買賣總價金100萬元，被上訴人僅給付35萬元，餘
    款65萬元迄未給付等情，則為被上訴人所否認，並以前開情
    詞置辯。是以本件兩造爭執之重點厥為：
  （一）本件買賣標的物是否包含房屋坐落之台北縣金山鄉○○
        段六股林口小段118-2地號土地。
  （二）兩造合意之買賣總價金究為100萬元或為35萬元。
五、本件買賣標的物是否包含房屋坐落之土地：
  （一）坐落台北縣金山鄉○○段六股林口小段118-2地號土地
        之所有權登記名義人為訴外人高吉興，上訴人未曾登記
        為該地之所有權人，此為兩造所不爭執，並有土地登記
        第二類謄本（見本院卷第45頁）在卷可稽，再參酌民法
        第758條規定，及上訴人所述取得土地緣於依法律行為
        ，向訴外人黃大剛買受之情，固然上訴人未取得該地之
        所有權。惟「買賣契約為債權契約，契約當事人之出賣
        人並不以所有人為限」（參照最高法院69年度台上字第
        397號裁判意旨），故本件上訴人是否為上開土地之所
        有權人，與本件買賣契約所約定之買賣標的範圍無涉，
        合先敘明。
  （二）經查，兩造不爭執之系爭買賣契約書第15條業已記載買
        賣不動產標示為：土地坐落台北縣金山鄉○○段六股林
        口小段118-2地號權利範圍46‧50坪（暫定），建物坐
        落‧‧‧，另系爭買賣契約書第14條「特約事項」第2
        項記載：「本買賣土地（延續黃大剛先生於民國60年8
        月24日與高石治訂定之買賣契約如附影本於後），倘可
        分割移轉時，如有需要乙方協助配合事宜，乙方不得借
        故推辭，應無條件配合」等語，顯見買賣契約已約定買
        賣標的範圍包含上開六股林口小段118-2地號土地，只
        不過須待土地得予分割移轉之條件成就時，上訴人始需
        履行移轉登記買賣土地之義務。
六、兩造合意之買賣總價金究為100萬元或為35萬元：
　（一）上訴人主張系爭買賣契約書已載明買賣總價金為100萬
        元，並提出契約書為憑，被上訴人自認該證據文書形式
        真正，惟否認其中關於記載價金100萬部分之實質真正
        性，辯以為使日後得以較高價格轉售系爭房地，乃要求
        代書將價金記載為100萬元之情，並舉本件買賣仲介人
        賴清標之證述情節，為其證據方法。
  （二）經查，本件上訴人前以系爭房地買賣價金未全部給付為
        由，向台灣基隆地方法院檢察署告訴被上訴人涉嫌詐欺
        ，經該檢察署95年度偵字第1411號偵查結果，認為被上
        訴人犯罪嫌疑不足，為不起訴處分確定，有該刑事偵查
        卷證可參（見本院卷第70至76頁）。賴蔡標於上開刑事
        偵查中，就兩造爭執之買賣價金陳稱：「（是否知道此
        事？）本件我都有參與，當初是丙○○要賣土地，一開
        始他開價100萬元，他找了很多人，但沒有人要買，後
        來丙○○找我買，但我不想買，叫我幫他介紹，後來他
        又來找我，遇到乙○○，他們雙方就自己談價，1個說
        要賣40萬元，買的說要30萬元，我才幫他們談成35萬元
        成交，後來就去代書那兒寫，他們談好契約書中說收到
        100萬元」等語（見本院卷第71頁反面）；其後賴蔡標
        於原審到庭亦為相同情詞之證述（見原審卷第35頁），
        稽其所陳上訴人出賣系爭房地過程詳實，且就契約書記
        載價金之情，與另名證人即代書楊素慎於原審證稱：「
        （原告丙○○在契約書上於「茲收到買賣價款新台幣壹
        佰萬元整如數收訖無誤」之記載後簽名時，你是否有向
        他說明該記載之意義？）我寫好雙方的契約書後，我對
        契約中的重要事項都會再重複唸給雙方聽，原告丙○○
        在前開記載後簽名時，我有向他說明，簽名就表示他已
        收受系爭買賣價金全部，他也表示瞭解，並簽名」等情
        （見原審卷第44頁）相符，足認證人賴蔡標於原審之證
        述屬實，堪採為有利於被上訴人之證據。
  （三）再者，上訴人於上開刑事偵查中陳稱：「（有無約定剩
        餘70萬元如何支付？）沒有」、「（為什麼沒有約定？
        ）因為簽完約，他給我30萬元後，我就到大陸去住了，
        直到前一陣子我回來台灣，我有個朋友問我，我以前的
        房子怎麼處理，我說賣掉了，對方給我30萬元，朋友說
        契約書拿出來看，那時候才知道契約上是記載賣了100
        萬元」等語（見本院卷第75頁正反面），顯見上訴人係
        經由書面記載內容，而主張價金為100萬元，並非主張
        締約過程中兩造有此合意。況茍如上訴人所稱價金為10
        0萬元，則何以系爭買賣契約書未就其所主張之價金餘
        款，約定給付時期、方法，任由被上訴人拖欠買賣價金
        65%，且數年間未向代書或仲介人反應，復未能舉出曾
        向上訴人請求給付價金餘款之證據，此皆與一般常情有
        違。至於上訴人另主張一般民間仲介費為5%，見證人賴
        清標收受5萬元佣金，以此推算，成交價格亦應為100萬
        元之情，依證人賴蔡標之上開證言，上訴人前曾尋問數
        名村民是否欲購買系爭房地均無結果，最後始由被上訴
        人購買，參酌仲介出售之難易程度，則賴清標收受5萬
        元佣金，未必即係依100萬元計算5%而得。故本件上訴
        人主張買賣價金為100萬元一情，自難採信。
  （四）據上，上訴人就有利其主張之買賣總價100萬元之事實
        ，既未能充足舉證證明，應認被上訴人所述買賣總價35
        萬元為可採信。
七、綜上所述，上訴人主張被上訴人積欠買賣價金餘款65萬元，
    為不足採，被上訴人抗辯買賣總價35萬元已全數給付，應屬
    可信。從而，上訴人主張本於兩造間系爭房地買賣法律關係
    ，請求被上訴人給付買賣餘款65萬元本息，為無理由，不應
    准許，原審就此為上訴人敗訴之判決，及駁回其假執行之聲
    請，並無不合。上訴意旨指摘原判決此部分不當（減縮聲明
    部分除外），求予廢棄改判，為無理由，應予駁回。本件事
    證已臻明確，兩造其餘攻擊防禦方法及舉證，經核於判決之
    基礎及結果均無影響，無庸逐一論列，附此敘明。
、據上論結，本件上訴為無理由，依民事訴訟法第449條第1項
    、第78條，判決如主文。
中　　華　　民　　國　　96　　年　　6 　　月　　26　　日
  　　　　　　　　　民事第10庭
                    　  審判長法　官  阮富枝
                              法  官  黃豐澤
　　　　　　　　　　          法  官  陳財旺
正本係照原本作成。
本判決不得上訴。
中　　華　　民　　國　　96　　年　　6 　　月　　26　　日
                              書記官  鄭淑昀
